【裁判字號】    99,上更(一),190
【裁判日期】    990714
【裁判案由】    違反稅捐稽徵法
【裁判全文】
臺灣高等法院刑事判決             99年度上更(一)字第190號
上  訴  人  臺灣臺北地方法院檢察署檢察官
被      告  乙○○
上列上訴人因違反稅捐稽徵法案件，不服臺灣臺北地方法院96年
度訴字第1519號，中華民國97年1月9日第一審判決（聲請簡易判
決案號：臺灣臺北地方法院檢察署96年度偵字第19140 號），提
起上訴，經本院判決後，上訴最高法院，第一次發回更審，判決
如下：
    主  文
上訴駁回。
    理  由
一、公訴意旨略以：被告乙○○係小禾文化有限公司（下稱小禾
    公司）之董事，依所得稅法第82條第1項第2款規定，為租金
    之扣繳義務人，明知該公司向第三人黃徐秀香及黃金銀承租
    台北市大安區○○○路○段362號5樓及5 樓之1，每月租金新
    台幣（下同）27萬5千元，該公司應代扣稅款2萬7千5百元，
    卻於支付已扣繳稅款之租金後，未依法於次月10日前將上月
    之扣稅款向國庫繳清，而意圖為自己不法之所有，於民國92
    年2月10日、9月10日、10月10日及11月10日，將所代扣之稅
    款總計11萬元，據為己有。因認被告涉有違反稅捐稽徵法第
    42條第2項之侵占已扣繳之稅捐罪嫌云云。
二、證據能力部分：按傳聞法則之重要理論依據，在於傳聞證據
    未經當事人之反對詰問予以核實，乃予排斥，惟若當事人已
    放棄對原供述人之反對詰問權，於法院審判時表明同意該等
    傳聞證據可作為證據，基於證據資料愈豐富，愈有助於真實
    發現之理念，並貫徹刑事訴訟法修法加重當事人進行主義之
    精神，確認當事人對於證據能力有處分權之制度，傳聞證據
    經當事人同意作為證據，法院認為適當者，亦得為證據。另
    當事人於調查證據時，對於傳聞證據表示「沒有意見」、「
    對於證據調查無意見」，而未於言詞辯論終結前聲明異議，
    應視為已有將該等傳聞證據採為證據之同意，此刑事訴訟法
    第159條之5定有明文。是以下所引證據，經本院當庭提示，
    雖被告乙○○經合法傳喚，無正當理由而未於審判期日到庭
    ，然檢察官並無意見，且未於言詞辯論終結前聲明異議，本
    院審酌該等證據作成之情況，認為適於為本件認定事實之依
    據，依刑事訴訟法第159條之5第2 項規定，應具有證據能力
    ，得採為證據，合先說明。
三、公訴人認被告涉有上揭犯行，無非係以財政部台北市國稅局
    96年8 月31日財北國稅法一字第0960215586號函、黃徐秀香
    及黃金銀致該局大安分局函文、黃徐秀香合作金庫銀行活期
    存款帳戶存摺及代收票據明細、房屋租賃合約、小禾公司變
    更登記表等，資為主要論據。被告乙○○經本院合法傳喚，
    雖未到庭，惟被告於原審及本院前審則堅詞否認犯罪，辯稱
    ：伊純屬小禾公司之掛名董事長，該公司實際上係甲○○在
    經營，伊對於公司營運情況及本件租約簽訂均不清楚，事後
    得悉該公司根本未提出稅款，且現已停止營運，伊未侵占該
    款等語。
四、按犯罪事實應依證據認定之，無證據不得認定犯罪事實；不
    能證明被告犯罪或其行為不罰者應諭知無罪之判決，刑事訴
    訟法第154條第2項、第301條第1項定有明文。又認定不利於
    被告之事實，須依積極證據，苟積極證據不足為不利於被告
    事實之認定時，即應為有利於被告之認定；再認定犯罪事實
    所憑之證據，雖不以直接證據為限，間接證據亦包括在內，
    然而無論直接或間接證據，其為訴訟上之證明，須於通常一
    般之人均不致有所懷疑，而得確信其為真實之程度者，始得
    據為有罪之認定；刑事訴訟法第161條已於民國91年2 月8日
    修正公布，其第1 項規定：檢察官就被告犯罪事實，應負舉
    證責任，並指出證明之方法。因此，檢察官對於起訴之犯罪
    事實，應負提出證據及說服之實質舉證責任。倘其所提出之
    證據，不足為被告有罪之積極證明，或其指出證明之方法，
    無從說服法院以形成被告有罪之心證，基於無罪推定之原則
    ，自應為被告無罪判決之諭知，最高法院30年上字第816 號
    、76年台上字第4986號、92年台上字第128 號著有判例可資
    參照。
五、經查：
  (一)被告為小禾公司之登記負責人，小禾公司於91年12月3 日確
    與黃徐秀香及黃金銀訂立房屋租賃合約，承租上揭房屋作為
    營業址，約定租賃期間為自91年12月16日起至93年6月15 日
    止，每月租金275,000 元，小禾公司在扣除百分之10之租賃
    所得稅後，每月實付租金額為247,500 元，於每月16日前支
    付；在該租賃期間，小禾公司確有分別於92年1 月16日、92
    年8月26日、92年9月25日及92年10月27日，各以票據支付實
    付租額247,500元，惟此部分各該月份之租賃所得稅27,500
    元，共計110,000 元則並未向國庫繳納等情，有小禾公司變
    更登記表、該房屋租賃合約、出租人之合作金庫銀行活期存
    款帳戶存摺及代收票據明細、財政部臺北市國稅局96年8 月
    31日財北國稅法一字第0960215586號函等（見96年度偵字第
    19140號卷第1至3、26至30、33至37頁）附卷可稽。
  (二)按稅捐稽徵法第42條第2 項所規範之犯罪主體為「代徵人或
    扣繳義務人」。而本件租賃契約支付租金之扣繳義務人，則
    係指事業負責人而言，所得稅法第89條第1項第2款固定有明
    文。證人即財政部臺北市國稅局承辦人員程華懿就此於原審
    證稱：依所得稅法第89條規定，扣繳義務人有可能是機關團
    體等，如果法人是事業的話，扣繳義務人就是事業負責人等
    語（見原審卷第27頁）。惟按稅捐稽徵法第47條第1 款「本
    法關於納稅義務人、扣繳義務人及代徵人應處徒刑之規定，
    於左列之人適用之：一公司法規定之公司負責人」規定，固
    係將納稅義務人之公司責任，基於刑事政策之考慮，於應處
    徒刑範圍，轉嫁於公司之負責人。於此情形而受罰之公司負
    責人，固屬「代罰」性質。但茲所謂「公司負責人」，依該
    條款之規定，係指「公司法規定之公司負責人」，而公司法
    第8條第1項雖規定：「本法所稱公司負責人：在無限公司、
    兩合公司為執行業務或代表公司之股東；在有限公司、股份
    有限公司為董事」，但第2 項又規定：「公司之經理人或清
    算人，股份有限公司之發起人、監察人、檢查人、重整人或
    重整監督人，在執行職務範圍內，亦為公司負責人」。依上
    開規定，公司之經理人在執行職務範圍內，自亦為「公司法
    規定之公司負責人」，仍為稅捐稽徵法第47條第1 款之「代
    罰」對象。再細繹該條款之規定，參酌犯罪之處罰，除須具
    備構成要件相當性（行為侵害性，亦即行為要素）、行為之
    違法性（違法性）外，尚須具備行為之有責任（即責任要素
    ，亦即有責性、歸責可能性）之刑事法理。因此該條款之「
    代罰」對象，應係指「符合公司法第8 條規定之所謂公司負
    責人」，且須「實際參與公司業務執行之人」，二者兼備始
    可，否則，如偏狹認係「登記之負責人」，亦即公司法第8
    條第1 項所謂之當然負責人，在遇有依公司法第45、56、10
    8、192、208 條等相關規定，公司登記之負責人有多人之情
    形時，如何選擇其「代罰」之人。況若登記之負責人實際上
    並不過問公司事務，公司之一切業務均由職務範圍內之負責
    人即經理人掌理時，則實際執行公司業務，為公司逃漏稅捐
    之負責人不必「代罰」，不過問公司事務之登記負責人反應
    「代人受過」，豈符公平正義原則及立法本意（最高法院86
    年度臺上字第2570號判決參照）。此於稅捐稽徵法第47條第
    1 款規定關於納稅義務人、扣繳義務人及代徵人應處徒刑規
    定之情形，亦應為同一之解釋，核先敘明。
  (三)又證人甲○○固於原審證稱：「乙○○有參與業務」等情。
    然查：原審傳訊證人甲○○證稱：伊係牛頓出版公司（下稱
    牛頓公司）之負責人，小禾公司為牛頓公司之代銷公司，因
    被告為牛頓公司之總務兼司機，故登記為小禾公司負責人，
    系爭房屋租賃契約非由被告簽訂與被告無關，後來牛頓公司
    整個財務出問題，小禾公司亦受牽連，租金拖欠，且無法繳
    稅，稅捐機關前此已將類似本件情形之小禾公司未就員工薪
    資扣繳稅款之事，提出告發，經檢察官以被告不構成侵占代
    扣繳稅款之違反稅捐稽徵法罪責為由，處分不起訴確定，詎
    此次仍重施故技，思以刑責逼討欠稅等語（見原審卷第29頁
    正、背面），並有被告遭告發違反稅捐稽徵法罪嫌之不起訴
    處分書（台灣台北地方法院檢察署95年度偵字第2369號，下
    簡稱：另案）影本一份存卷可憑（原審卷第36、37頁）。復
    經本院傳訊證人甲○○更證稱：我是牛頓公司負責人，小禾
    公司是牛頓公司之關係企業，因牛頓公司有財務上之問題，
    我就不便擔任負責人。又乙○○在小禾公司擔任總務、採購
    、物流，並兼任司機，有關小禾公司的財務與決策，實際上
    是我在負責的。至於小禾公司開立相關的扣繳憑單等業務，
    均由會計負責的，與乙○○無關等語（見本院卷99年6 月30
    日審判筆錄第2至3頁）。依證人甲○○所陳，堪認甲○○方
    為小禾公司實際負責人，被告雖參與小禾公司業務，但所從
    事之工作為總務兼司機，顯與公司之決策、稅務無關，自不
    因其參與上開業務，即謂其實際負責小禾公司之業務，而為
    被告不利之認定。
  (四)另證人即房東黃徐秀香於原審證稱：伊未見過被告，出面簽
    約者為汪承娟，後因未付租金，而在約期屆滿前一個月終止
    租賃，「他們經常遲付（租金），也經常退票」、「每月租
    金不都是陸陸續續湊到齊」、「有的是零零碎碎付現金，有
    的是開票」、「（後來）變成拒絕往來戶」，復指陳該公司
    欠繳將近一年之公共設施管理費，所繳水電費支票亦退票等
    語（原審卷第44至46頁），復依證人即牛頓公司會計主任劉
    愛芬於另案偵查中證述：伊等會計作帳，給公司的薪水會先
    扣繳一部分的錢去繳稅，但實際上那時公司的薪水一直欠員
    工，薪水一直沒有拿齊，公司的錢都無法支付薪水給伊等，
    所以實際上根本沒有錢去繳稅等語（見台灣台北地方法院檢
    察署95年度偵字第2369號偵查卷第102 頁），經核與甲○○
    於原審所陳：幾乎未按時繳納房租，後因租金無法繳納，遭
    房東趕走及開立支付已扣繳稅款之租金憑單只是掛在帳目上
    ，並未真正出錢，因為沒錢等語相符（見原審卷第31頁）。
    是綜合上情以觀，公訴人前揭所指小禾公司為此所製作之資
    產負債表、扣繳憑單，確如上開證人所述，是為了會計帳上
    要求而製作，事實上小禾公司根本無多餘資金可將此部分現
    款提列以繳代扣之稅款，應堪採信。故小禾公司既未實際扣
    取該等款項，該等款項自始並未存在，既無該等款項之存在
    ，即無侵占之標的物可言。至於證人程華懿雖於原審證稱：
    被告身為公司的負責人，應該瞭解稅法的規定，如果他給付
    的是總額，但卻沒有辦法繳稅的話，應該是先支付國稅，所
    以他們應該就有先扣列云云。然本件既無積極事證可以證明
    小禾公司確有提列此部分之款項，殊不能僅因稅捐稽徵法之
    規定，將稅捐之徵收優先於普通債權，而本件支付租金又已
    先扣除百分之10之稅款，即為該等稅款確曾存在之推定。是
    證人程華懿此部分之證述，自不足援為被告有罪之佐證。足
    見小禾公司財務不良，無款提列以繳代扣之稅款乙情，堪信
    屬實。
  (五)綜上，被告既非小禾公司之實際負責人，且檢察官亦未就被
    告如何持有代扣之稅款一節，予以積極舉證，而所憑論據之
    上揭資料，僅足證明小禾公司未將足額租金給付房東，尚難
    進而遽認已提足款項，將差額侵吞。至於小禾公司開立扣繳
    憑單交給房東，及將應繳國庫之稅款列為負債，無非會計作
    業與負債登記作為，尚不足以證明被告有該當於刑事法概念
    上侵占之行為。此外，復查無其他積極事證足資證明被告有
    公訴意旨前揭所指之犯行，揆諸首揭說明，原審改依通常程
    序審理，而為無罪諭知，經核於法並無不合。檢察官上訴意
    旨仍執陳詞，指摘原判決不當，提起上訴，不能認為有理由
    ，應予駁回。
六、被告乙○○經合法傳喚，無正當理由而未於審判期日到庭，
    爰不待其陳述逕為判決。
據上論斷，應依刑事訴訟法第368條、第371條，判決如主文。
本案經檢察官沈世箴到庭執行職務。
中    華    民    國    99    年    7     月    14    日
                  刑事第八庭審判長法  官  張傳栗
                                  法  官  蔡光治
                                  法  官  劉嶽承
以上正本證明與原本無異。
如不服本判決，應於收受送達後十日內向本院提出上訴書狀，其
未敘述上訴之理由者並得於提起上訴後十日內向本院補提理由書
（均須按他造當事人之人數附繕本）。「切勿逕送上級法院」。
                                  書記官  何仁崴
中    華    民    國    99    年    7     月    14    日

司法院資訊處製作；財團法人民間司法改革基金會備份。
